最高法院民事判決　　　　　　　　　　111年度台上字第168號
上　訴　人　衛純菁
訴訟代理人　盧之耘律師
被 上訴 人　李曜丞（原名李中銘）

上列當事人間請求損害賠償等事件，上訴人對於中華民國110 年
7月13日臺灣高等法院第二審更審判決（109年度上更一字第 239
號），提起上訴，本院判決如下：
    主  文
原判決除假執行部分外廢棄，發回臺灣高等法院。
    理  由
一、上訴人主張：被上訴人於民國106年8月2 日向伊借款新臺幣
    （下同）200萬元，並提出白鑽、藍鑽各1顆（下合稱系爭鑽
    石），及訴外人桓宇實業有限公司（下稱桓宇公司）簽發同
    額之支票乙紙（下稱系爭支票）為擔保，致伊誤信求償無虞
    ，預扣借款利息18萬元後，於當日及次日分別匯款100 萬元
    、82萬元（下稱系爭匯款）至被上訴人指定之台北富邦銀行
    帳戶（下稱系爭帳戶）。被上訴人屆期未依約清償，經查詢
    後發現桓宇公司早經票據交換所公告拒絕往來，系爭鑽石送
    鑑定後亦確認並非真鑽，始知受騙。伊以起訴狀繕本之送達
    ，撤銷受詐欺所為借款之意思表示，為此依民法第184條第1
    項前段、第179 條規定擇一，先位聲明求為命被上訴人給付
    200 萬元，及自106年9月22日起至清償日止，按年息5%計算
    之利息，並於原審前次審時主張：縱認被上訴人所為非屬詐
    欺而不構成侵權行為，伊亦得依民法第478 條規定請求，而
    追加備位聲明，求為命被上訴人給付182萬元，及自106年 8
    月3日起至清償日止，按年息20%計算利息之判決。
二、被上訴人則以：伊未曾以系爭鑽石、支票為擔保向上訴人借
    款，系爭支票之背書非伊所為，且依上訴人所提Line對話紀
    錄截圖顯示，貸與200 萬元者係訴外人賈文中，又系爭匯款
    金額僅為182 萬元，與上訴人主張借款金額不符，上訴人前
    曾委任伊向訴外人梁柏薰催討詐騙投資款，系爭匯款係伊受
    任處理上開事務之費用及報酬等語，資為抗辯。
三、原審廢棄第一審所為上訴人勝訴之判決，改判其在第一審之
    訴駁回，及駁回其追加之訴，無非以：被上訴人向上訴人為
    借款並願提供擔保品之要約，經上訴人拒絕而居間聯繫代向
    訴外人賈文中借款，上訴人並分於106年8月2日、同年月3日
    各匯款100 萬元及82萬元至被上訴人系爭帳戶，姑不論被上
    訴人就系爭借款有無施用詐術，其對象均為賈文中而非上訴
    人，上訴人無從以受詐欺為由撤銷允諾借款之意思表示，被
    上訴人取得借款即有法律上原因，上訴人更非意思自主權受
    侵害之人，又上訴人既非消費借貸契約之貸與人，亦無從依
    民法第478 條規定請求被上訴人返還借款等詞，為其論斷基
    礎。
四、本院廢棄原判決之理由：
  ㈠按取捨證據、認定事實固屬事實審法院之職權，惟其採證、
    認事如與經驗法則、論理法則或證據法則有悖，即屬違背法
    令。次按主張不當得利法律關係存在，對他方請求返還利益
    者，依舉證責任分配法則，就他方受領給付欠缺法律上原因
    ，應負舉證之責。惟因無法律上原因之消極事實，舉證有其
    困難，當主張權利者就他方受領給付一事已為證明，或他方
    不為爭執者，受領給付之他方依民事訴訟法第195條第1項規
    定，就受領給付之原因事實雖不負舉證責任，仍應有完全真
    實陳述義務，令負舉證責任之一方有提出證明予以反駁之機
    會，不負舉證責任之一方苟就其受領給付之原因未能為完全
    真實陳述，則法院得斟酌全辯論意旨，以獲得心證。
  ㈡查原審認定上訴人非意思自由權利受侵害之人，無非是以被
    上訴人借款對象為賈文中，上訴人非消費借貸契約之貸與人
    為依據。惟稽諸兩造Line對話紀錄，被上訴人表示願提供擔
    保品向上訴人借款之要約，經上訴人表示願為其代覓貸與人
    ，且金主需其提供擔保品始願借款後，被上訴人乃以系爭鑽
    石及系爭支票為擔保，使上訴人陷於錯誤而與金主聯繫取得
    貸款，又上訴人分於106年8月2日、同年月3日各匯款100 萬
    元及82萬元至被上訴人系爭銀行帳戶，則為兩造所不爭，似
    見上訴人有因被上訴人故意施用詐術行為，而決意為被上訴
    人代覓金主借款，且有為財物之交付。倘若如此，能否謂上
    訴人非被上訴人施用詐術之對象？其無因被上訴人之故意侵
    權行為而受有損害？原判決未遑細究，僅以上訴人非消費借
    貸關係之貸與人，遽為上訴人此部分不利之認定，尚有可議
    。
  ㈢次查被上訴人就其曾受領上訴人給付之182 萬元乙事並不爭
    執，並有匯款回條足憑，被上訴人就其受領之原因，是辯以
    該筆款項為其前曾受上訴人委任向訴外人梁柏薰催討詐騙投
    資款之費用及報酬，上訴人則予以否認，依前開說明，法院
    即應曉諭兩造就該182 萬元，是否為上訴人支付被上訴人另
    代為處理事務之費用及報酬所為之給付，令被上訴人為完全
    真實之陳述，復使上訴人有舉證予以推翻機會，並於判決中
    說明其得心證之理由。
五、上訴論旨，指摘原判決不當，求予廢棄，非無理由。末查上
    訴人先位之訴部分之判決既經廢棄，原審就備位之訴之判決
    ，自應併予廢棄發回。又因本件所涉及之法律上爭議不具重
    要性，無經言詞辯論必要，附此說明。
六、據上論結，本件上訴為有理由。依民事訴訟法第477條第1項
    、第478條第2項，判決如主文。
中    華    民    國   111    年    1     月    26    日
                      最高法院民事第六庭
                          審判長法官  魏  大  喨  
                                法官  李  寶  堂  
                                法官  李  文  賢  
                                法官  林  玉  珮  
                                法官  高  榮  宏  
本件正本證明與原本無異
                                      書  記  官
中    華    民    國   111    年    2     月    8     日